【裁判字號】    88,訴,1219
【裁判日期】    891116
【裁判案由】    分割共有物
【裁判全文】
臺灣士林地方法院民事判決  八十八年度訴字第一二一九號
    原      告    甲○○
    訴訟代理人    吳啟孝律師
    複  代理人    范  惇律師
    被      告    乙○○      住台北市○○○路○段一一五巷二十號八樓之一
右當事人間分割共有物事件，本院判決如左：
    主      文
兩造共有之坐落台北市○○區○○段四小段０六八三─００００地號，面積共計二０
八平方公尺土地予以變賣，所得價金按原告及被告應有部分各二分之一之比例分配之
。
訴訟費用由被告負擔二分之一，餘由原告負擔。
    事      實
甲、原告方面：
一、聲明：如主文第一項所示。
二、陳述：
  (一)查台北市○○區○○段四小段０六八三─００００地號，面積共計二０八平方公
    尺，係原告與被告共有，應有部分各二分之一，而系爭土地並無因物之使用目的
    不能分割，亦未訂有不分割之契約，復因原告履向被告商討協議分割共有物，被
    告均置之不理，且於鈞院行調解程序時無故不到庭，兩造顯已無法達分割之協議
    ，為此爰依民法第八百二十三條、民法第八百二十四條之規定訴請分割系爭共有
    土地。
  (二)按各共有人如非因物之使用目的不能分割，或契約定有不能分割之期限者，得隨
    時請求分割共有物；而共有物分割之方法，不能協議決定者，法院得因各共有人
    之聲請命為以原物分配於有各共有人，或變賣共有物，以價金分配於各共有人，
    民法第八百二十三條第一項前段，第八百二十四條第二項分別定有明文。又定共
    有物分割之方法，故可由法院自由裁量，但亦須其方法適當。即除公平原則外，
    應依共有物之性質，斟酌其分割後之經濟效用，而為適當之分割，若以原物分配
    時，受分配人因分得之土地過小變成畸零地而不能利用者，對該受分配人或社會
    言，均係損害，即難謂該分割方法適當（最高法院七十三年度台上字第二七一四
    號判決參照）。又「建地」之分割，自應以分割結果得建築房屋，始符合經濟效
    用原則，如法院所定分配方法，使共有人所分得部分土地、面積不足供建築房屋
    使用，其分割方法即難為允當（最高法院七十二年度台上字第一二八四號、八十
    四年度台上字第二九二七號、八十五年度台上字第二一二六號判決參照），茲查
    本件系爭共有土地及屬地，土地面積僅二０八平方公尺，且為「Ｌ」形之不規則
    之畸零地，倘以原物分割，受分割人所可分得之土地非但因面積過小而不能利用
    ，且其面積不足供建築房屋使用，顯不符社會公益及土地利用之經濟原則，故從
    系爭土地面積微小之性質觀，實以付諸變賣較能維持公共利益。
三、證據：提出土地登記謄本、台北市地籍謄本影本各乙件為證，並聲請勘驗系爭土
    地。
乙、被告方面：
一、聲明：原告之訴駁回。
二、陳述：
  (一)緣台北市○○區○○段四小段０六八三─００００地號，面積共計二０八平方公
    尺，係原告與被告共有，應有部分各二分之一，原告於八十八年三月初曾通知被
    告想分割共有物，雖雙方經數次協議未成，惟被告仍有協商之誠意，但因被告未
    收到調解通知，故無法於調解期日到庭。
  (二)前開共有土地，上有一無產權狀之房屋，其每年應繳之房屋稅，自八十五年度以
    來至今均由被告先予繳納，而原告未曾支付給原告。
  (三)請求仍保有土地之所有權，若須分割亦希望原物分割，自道路旁切割為二分之一
    ，如該方案不能採行，則希望維持兩造共有之現狀，不要分割。
  (四)兩造共同投資買受系爭土地時，並未約定不得分割或有不得分割之期限。
三、證據：提出傳真圖面、平面圖、存證信函各一份、房屋稅繳納證明四份為證。
    理      由
一、原告主張坐落台北市○○區○○段四小段０六八三─００００地號，面積共計二
    ０八平方公尺土地，係兩造共有，應有部分各二分之一之事實，業據原告提出土
    地登記簿謄本為證，且為被告所不爭，自應認係真實。
二、按各共有人得隨時請求分割共有物。共有物之分割，依共有人協議之方法行之。
    分割之方法，不能協議決定者，法院得因任何共有人之聲請，命以原物分配於各
    共有人或變賣共有物，以價金分配於各共有人之方式分配。民法第八百二十三條
    第一項前段、第八百二十四條第一項、第二項規定甚明。查本件兩造共有之土地
    ，依其使用目的並無不能分割之情事，且兩造間亦無不予分割之協議，則原告以
    兩造無法協議為分割，請求判決分割，自為於法有據。
三、次按定共有物分割之方法，固可由法院自由裁量，但亦須其方法適當。即除公平
    原則外，應依共有物之性質，斟酌其分割後之經濟效用，而為適當之分割。建地
    之分割，自應以分割結果得建築房屋，始符合經濟效用之原則；又若以原物分配
    時，受分配人因分得之土地過小變成畸零地而不能利用者，對該受分配人或社會
    言，均係損害，即難謂該分割方法適當；又「建地」之分割，自應以分割結果得
    建築房屋，始符合經濟效用原則，如法院所定分配方法，使共有人所分得部分土
    地、面積不足供建築房屋使用，其分割方法即難為允當（最高法院八十五年度台
    上字第二一二六號、七十三年度台上字第二七一四號、八十五年度台上字第二一
    二六號判決要旨參照）。茲查本件之土地係一似Ｌ形之不規則形，地目為建地、
    面積共二０八平方公尺，有地籍圖謄本及土地登記謄本影本各一份在卷可稽，又
    其除一面面臨台北市○○路三００巷外，其餘各面與其他房屋相鄰無其他出入口
    ，以比例尺比對結果，系爭土地臨路之面寬度僅約六．四公尺，另一面之寬度約
    五．五公尺，亦經本院至現場勘驗明確，有勘驗筆錄附卷可參，本院斟酌土地之
    形狀、面積及鄰近現況，認本件土地如以原物分割為二，兩造分得之部分將成一
    更狹長之不規則形土地，兩造各所可分得之土地面積不足供建築房屋使用，顯不
    符社會公益及土地利用之經濟原則，自以將原物變價分割為當，爰依法判決如主
    文第一項所示。
四、結論：原告之訴為有理由，依民事訴訟法第八十一條第二款，判決如主文。
中      華      民      國    八十九    年     十一     月     十六     日
                                    臺灣士林地方法院民事第二庭
~B法      官  陳麗芬
右為正本係照原本作成。
如對本判決上訴須於判決送達後廿日內向本院提出上訴狀。
中      華      民      國    八十九    年     十一     月     二十     日
~B法院書記官  黃建新


司法院資訊處製作；財團法人民間司法改革基金會備份。
